臺灣屏東地方法院民事判決　　　　　　　 94年度家訴字第7號
原　　　告　丙○○
　　　　　　　　　　　號
被　　　告　丁○○
　　　　　　戊○
　　　　　　　　　　　號
兼前列二人共同
訴訟代理人　乙○○
上列當事人間請求分割遺產事件，本院於94年12月15日言詞辯論
終結，判決如下：
    主  文
兩造共有如附表所示之財產准予分割，其分割方法如附表及附圖
一及二所示。
訴訟費用由被告丙○○、戊○、乙○○各負擔四分之一，餘由原
告負擔。
    事實及理由
一、本件原告原起訴主張被繼承人黃添福之遺產合計包括坐落屏
    東縣恆春鎮○○段238 、239 、251 、252 、254 地號等五
    筆土地，所有權全部，並連同地上物祖厝一間在內。被告三
    人應將所登記共有之應有部分各四分之一移轉登記返還予原
    告後，進行遺產分割，嗣於訴訟程序進行中變更訴之聲明為
    將兩造共有前開251 、252 、254 地號等三筆土地為共有物
    分割，另同段238 、239 地號土地部分已於另案協議分割方
    法，故撤回該二筆土地之上述請求，核原告訴之聲明變更於
    法並無不合，自得准許，合先敘明。
二、原告起訴主張：被繼承人黃添福（民國78年5 月23日死亡）
    生前積欠許多債務，合計高達6 萬台斤之稻谷債務，當時被
    繼承人獨自一人無力還債，家中尚有年幼子女待扶養，被繼
    承人遂於53年12月23日日晚上八時整在屏東縣恆春鎮○○里
    ○○路16號之祖屋內召開清理債務及家族會議，當時會中被
    告戊○曾表示「伊財產不得，債務不還」，嗣後會中決議由
    原告償還債務並得被繼承人財產。嗣被繼承人於78年5 月11
    日在前開祖厝內召集全部子女共九人到場，並宣布「我去後
    財產全部歸信雄（即原告）得，其他人不得到法院告狀」等
    語，當時有錄音拍照為證，被繼承人生前所遺6 萬台金斤稻
    谷債務經原告與妻子多年共同努力終於償還完畢。惟被繼承
    人死亡之後，臨終前所召開家族會議宣布遺囑所拍照片底片
    及錄音帶均由被告藏匿不提出，導致原告無法遵照被繼承人
    臨終前遺囑全部繼承遺產。目前附表所示土地已先辦理登記
    為共有，但此乃未經事先協商之結果，且與被繼承人之遺囑
    指定由原告清償被繼承人之債務後，繼承全部財產之遺願不
    符，因此被告等人應將附表所示及所登記之應有部分移轉返
    還予原告。但於審理中變更請求，同意將兩造共有附表所示
    土地依照附表及附圖一、二所示分割方法將之逕為分割，並
    願意分配畸零土地之位置，至所追加坐落在同段251 地號土
    地上，門牌號碼屏東縣恆春鎮○○里○○路16號之祖厝，因
    十分老舊，同意不列入分配並於分割後予以拆除等語，故聲
    明求為如主文第一項所示。
三、被告丁○○、戊○、乙○○則以：兩造就被繼承人黃添福所
    遺如附表所示之遺產，被繼承人並未以遺囑指定由原告全部
    單獨繼承，依法應由兩造共同繼承，故登記為應有部分四分
    之一並無違誤，再者被繼承人之女兒均放棄繼承財產，兩造
    亦未訂有不分割之約定，同意就被繼承人之財產按應繼分各
    四分之一比例分割，但其中同段251 地號土地，被告戊○之
    應有部分因遭法院查封拍賣，由被告丁○○購買取得，故該
    筆土地戊○已無應有部分，不應受分配，土地是農地不需要
    道路，被告乙○○願意分配畸零土地之位置，故附表所示之
    分割方法沒有意見等語。故聲明求為：同意依照附表及附圖
    一及附圖二之分割方法。
四、按繼承人有數人時，在分割遺產前，各繼承人對於遺產全部
    為公同共有；繼承人得隨時請求分割遺產，但法律另有規定
    或契約另有訂定者，不在此限，民法第1151條、第1164條分
    別定有明文。次按共有物分割之方法不能協議決定者，法院
    得因各共有人之聲請命為以原物分配於各共有人或變價共有
    物，以價金分配於各共有人，民法第824 條第2 項亦定有明
    文。另公同共有物分割之方法，除法律另有規定外，應依關
    於共有物分割之規定，此觀同法第830 條第2 項規定自明。
    又法院定分割方法時，應斟酌各共有人之利害關係及共有物
    之性質，為適當之決定，不受任何共有人主張之拘束，亦不
    得以原告所主張分割之方法不當，遽為判決駁回分割共有物
    之訴，亦有最高法院84年度台上字第2410號判決意旨可參。
五、經查，如附表所示之財產為之前兩造之被繼承人黃添福之遺
    產均為兩造所不爭執，而被告主張附表所示遺產係由兩造共
    同繼承，被繼承人之女兒均同意由兩造繼承附表所示之土地
    ，被繼承人並無遺囑指定由原告單獨繼承等情，業經證人甲○○○、己○○○證述在卷，有本院94年6 月2 日言詞辯論
    筆錄可稽，是原告主張其應單獨繼承附表之遺產一節，並無
    根據，合先說明。次查附表所示土地原告既無法證明應由其
    單獨繼承之，且兩造對附表之財產並無不能分割之情形，但
    對於附表所示共有土地之分割方法無法達成協議之事實，亦
    經原告提出繼承系統表、土地登記謄本為證，並為被告所不
    爭執，則原告嗣後請求分割共有土地之主張應為可信。參照
    上開規定，兩造就附表所示共有土地既無不分割之約定，兩
    造就上開共有土地既不能協議分割，原告請求裁判分割上開
    共有土地，即無不合。又本件兩造於訴訟審理中，對於附表
    共有土地之分割方式已無爭議，均陳明同意按其應有部分比
    例各四分之一予以分割，其中同段251 地號土地被告戊○應
    有部分已為被告丁○○取得，兩造均無爭執，綜上，兩造均
    陳明願就兩造附表所示共有土地按其應繼分比例各四分之一
    分配，則原告依法請求分割共有土地，為有理由，應予准許
    ，並參酌兩造各自到庭陳明之意願、土地坐落之位置及使用
    現況並分割後之經濟價值等情狀，定其分割方法如附表及附
    圖一及附圖二所示。
據上論結，本件原告之訴為有理由，依民事訴訟法第80條之1，
判決如主文。
中　　華　　民　　國　　94　　年　　12　　月　　29　　日
                  少年及家事庭法　官　潘快
以上正本係照原本作成。
如對本判決上訴，須於判決送達後20日內向本院提出上訴狀。
                              書記官　鄭靜芳
中　　華　　民　　國　　94　　年　　12　　月　　29　　日
 附表：兩造共有土地與分割方法
┌───┬────────┬──┬───┬─────┬──┬────┬────┐
│  編號│土地坐落及地號  │總面│共有人│應有部分  │分割│分割面積│備註    │
│      │並總面積（平方公│積  │      │          │位置│（平方公│        │
│      │尺）            │    │      │          │    │尺）    │        │
├───┼────────┼──┼───┼─────┼──┼────┼────┤
│      │屏東縣恆春鎮新厝│一千│丙○○│四分之一  │A   │336.03  │附圖二  │
│      │段二五一地號    │三百│      │          │    │        │        │
│      │總面積：1344.11 │四十├───┼─────┼──┼────┼────┤
│  一  │                │四點│丁○○│二分之一  │B   │672.05  │附圖二  │
│      │                │一一│      │          │    │        │        │
│      │                │平方├───┼─────┼──┼────┼────┤
│      │                │公尺│乙○○│四分之一  │C   │336.03  │附圖二  │
│      │                │    │      │          │    │        │        │
├───┼────────┼──┼───┼─────┼──┼────┼────┤
│      │屏東縣恆春鎮新厝│三千│丙○○│四分之一  │A   │894.06  │附圖一  │
│      │段二五二地號    │五百│      │          │    │        │        │
│      │總面積：3576.23 │七十├───┼─────┼──┼────┼────┤
│  二  │                │六點│戊○  │四分之一  │B   │894.06  │附圖一  │
│      │                │二三├───┼─────┼──┼────┼────┤
│      │                │平方│乙○○│四分之一  │C   │894.06  │附圖一  │
│      │                │公尺│      │          │    │        │        │
│      │                │    ├───┼─────┼──┼────┼────┤
│      │                │    │丁○○│四分之一  │D   │894.06  │附圖一  │
├───┼────────┼──┼───┼─────┼──┼────┼────┤
│      │屏東縣恆春鎮新厝│三千│丙○○│四分之一  │A   │853.71  │附圖一  │
│      │段二五四地號    │四百│      │          │    │        │        │
│      │總面積：3414.86 │一十├───┼─────┼──┼────┼────┤
│  三  │                │四點│戊○  │四分之一  │B   │853.71  │附圖一  │
│      │                │八六├───┼─────┼──┼────┼────┤
│      │                │平方│乙○○│四分之一  │C   │853.71  │附圖一  │
│      │                │公尺├───┼─────┼──┼────┼────┤
│      │                │    │丁○○│四分之一  │D   │853.71  │附圖一  │
└───┴────────┴──┴───┴─────┴──┴────┴────┘
